[TOP](https://8-u8.github.io/MathematicalStatistics/)

# 数理統計学ノート03 多次元確率分布
1変量の分布は一旦すっ飛ばした(僕が担当じゃないので)。  
多次元の確率分布について記述する。

## 同時分布と条件付き分布
$X$と$Y$を2つの確率変数とおく。この2つの確率変数の組$(X, Y)$を確率変数ベクトルと呼び、
$(X, Y)$が同時に発生する事象を考える。  
たとえば10円玉のコイントスの実現値を$X$、100円玉のコイントスの実現値を$Y$として、  
両手で同時にコイントスをする事を考えるのも良い。このとき表が出たら1、裏が出たら0と定義すれば、  
実際に$\mathbb{R}^2$(これは二次元の実数の集合を意味する)に含まれる分布として定義できる。  

### 同時分布と周辺分布
ChatGPTに「同時分布のようなグラフを描くRのコードを描いて！」ってお願いして、  
一部を少し加工しました。


```{r}
# define density mixture function
dens_mixture <- function(x, y, mu = 0, sigma = 1) {
    out <- dnorm(x, mean = mu, sd = sigma) * dnorm(y, mean = mu, sd = sigma)
    out
}
# code below was written by ChatGPT
# Create a grid of x and y values
x <- seq(-4, 4, length.out = 100)
y <- seq(-4, 4, length.out = 100)
z <- outer(x, y, dens_mixture)

# Create the 3D plot
persp(x, y, z,
    a = 30, phi = 30, expand = 0.5,
    col = "lightblue", ltheta = 120, shade = 0.3,
    xlab = "X", ylab = "Y", zlab = "probability"
)

```

周辺分布は、例えば以下。上と右にあるのが周辺分布。  
ChatGPTに丸投げしたらあんまりいい感じにならなかったので、割と自分で書き直した。

```{r}
# Load the necessary libraries
set.seed(523)
library(ggplot2)
library(ggExtra)

# define density mixture function
dens_mixture <- function(x, y, mu = 0, sigma = 1) {
    out <- dnorm(x, mean = mu, sd = sigma) * dnorm(y, mean = mu, sd = sigma)
    out
}
# Define the normal distribution parameters
mu <- 0
sigma <- 1

# Create a dataset with x and y values
x <- rnorm(1000, mu, sigma)
y <- rnorm(1000, mu, sigma)
df <- data.frame(x = x, y = y)
# Create the 2D plot with marginal distributions
p <- ggplot2::ggplot(df) +
    ggplot2::geom_density2d(aes(x = x, y = y), geom = "line") +
    ggplot2::geom_point(aes(x = x, y = y)) +
    ggplot2::scale_fill_gradient(low = "white", high = "blue")

ggExtra::ggMarginal(p, type = "density")


```



### 条件付き分布




## ヤコビアンと畳み込み
多分人生で一番難しい


## 条件付き期待値
世界一難しい


## 主な分布

### 多項分布
わからん


### 多変量正規分布
やさしい

 